【裁判字號】    98,監宣,9
【裁判日期】    990531
【裁判案由】    監護宣告
【裁判全文】
臺灣苗栗地方法院民事裁定               98年度監宣字第9號
聲  請  人  羅安利
相  對  人  羅新泉
關  係  人  王玉琳
            范秉璋
上列聲請人聲請監護宣告事件，本院裁定如下：
    主    文
宣告相對人羅新泉（民國○○年○ 月○○日生，身分證統一編號：Ｚ0
00000000號）為受輔助宣告之人。
選定關係人王玉琳（民國○○年○ 月○○日生，身分證統一編號：Ｚ0
00000000號）、范秉璋（民國○○年○ 月○ 日生，身分證統一編號
：Ｚ000000000號）為相對人羅新泉之共同輔助人。
程序費用新台幣壹仟元由受輔助宣告之人負擔。
    理    由
一、按對於因精神障礙或其他心智缺陷，致不能為意思表示或受
    意思表示，或不能辨識其意思表示之效果者，法院得因本人
    、配偶、四親等內之親屬、最近1 年有同居事實之其他親屬
    、檢察官、主管機關或社會福利機構之聲請，為監護之宣告
    。法院對於監護宣告之聲請，認為未達第1 項之程度者，得
    依第15條之1 第1 項規定，為輔助之宣告。次按對於因精神
    障礙或其他心智缺陷，致其為意思表示或受意思表示，或辨
    識其意思表示效果之能力，顯有不足者，法院得因本人、配
    偶、四親等內之親屬、最近1 年有同居事實之其他親屬、檢
    察官、主管機關或社會福利機構之聲請，為輔助之宣告。受
    輔助宣告之人，應置輔助人。輔助人及有關輔助之職務，準
    用第1095條、第1096條、第1098條第2 項、第1100條、第11
    02條、第1103條第2 項、第1104條、第1106條、第1106條之
    1 、第1109條、第1111條至第1111條之2 、第1112條之1 及
    第1112條之2 之規定。民法第14條第1 、3 項、第15條之1
    第1 項、第1113條之1 分別定有明文。
二、本件聲請意旨略以：聲請人為相對人羅新泉之堂妹，為四親
    等旁系血親，因相對人出生即為聾啞，雖經送醫治療，仍不
    見起色，已因精神障礙或心智缺陷致不能為意思表示或受意
    思表示，或不能辨識其意思表示之效果之程度，為此請求宣
    告相對人為受監護宣告之人或受輔助宣告人，及選任聲請人
    之女兒王玉琳為相對人之監護人或輔助人等語，業據其提出
    與所述相符之戶籍謄本、殘障手冊等件為證。另本院於99年
    1 月25日上午10時30分許，至為恭醫院醫院東興院區實施鑑
    定程序，現場有為恭醫院林玉財醫師、聲請人羅安利及相對
    人羅新泉等人在場，法官當場審驗相對人之心神狀況，並在
    醫師面前以書寫方式訊問相對人，相對人沒有回答，委由聲
    請人以手勢與相對人溝通，相對人似乎仍無法理解問題，並
    以搖手作為回應。又經鑑定人林玉財醫師以書寫方式與相對
    人對談並初步表示略以：相對人為瘖啞人士，且未受過教育
    ，須待進一步鑑定及心理評估等語，此有本院99年1 月25日
    於為恭醫院東興院區所製作之勘驗筆錄附卷可稽。
三、嗣經上開醫師函覆精神鑑定報告書載明略以：相對人為瘖啞
    人士，雖會書寫一些文字，但無法瞭解寫些什麼，可以筆畫
    方式與聲請人做溝通，目前獨居生活照顧及清潔衛生可自理
    ，另依靠表妹及鄰居協助照顧，否認有酒癮或藥癮，無重大
    疾病。自己會外出就醫及購買物品，但不會計算價錢，可以
    自己回家。精神檢查時，相對人係自行步入診室，服裝儀容
    整齊，態度尚合作，對問題無法回答，可透過表妹以手比畫
    ，再傳達給鑑定人，寫字詢問，均無法正確回答，且都與問
    題無關。而相對人情緒穩定，無明顯及焦慮、憂鬱現象，意
    識清楚，無法瞭解其記憶力、計算能力抽象思考能力、判斷
    力及常識。另相對人接受成人魏氏智力測驗、班達測驗及畫
    人測驗，結果顯示語言智商為40，操作智商62，總智商為50
    ，屬中度智能不足，與其教育程度相較，無明顯差異；在班
    達測驗中出現續畫、旋轉特殊圖形表現，因此不排除相對人
    有器質性問題；而畫人結果顯示，相對人有誇大自我膨脹傾
    向，會高估其智能及抱負。相對人臨床診斷為中度智能不足
    ，其意思表示、受意思表示及辨識其意思表示之能力顯有不
    足，其精神狀態符合輔助宣告之標準等語，此為恭醫院99年
    1 月15日司法鑑定報告書1 份在卷可參。綜觀上情，足認相
    對人確因精神障礙或其他心智缺陷，致其為意思表示或受意
    思表示，或辨識其意思表示之效果之能力，顯有不足，爰宣
    告相對人為受輔助宣告之人。
四、又相對人未結婚而無配偶、子女，父親已死亡，母親則離家
    出走，行蹤不明，聲請人羅安利為相對人羅新泉之堂妹，目
    前與相對人共同生活，並推派其長女王玉琳擔任相對人之監
    護人或輔助人，另相對人之姑姑詹羅運妹則於相對人父親過
    世時，受託代為管理相對人金融帳戶及協助照顧相對人，亦
    推舉其外甥范秉璋為相對人之共同監護人或輔助人。爰審酌
    相對人之身心狀態尚未達監護宣告之程度，得依民法第14條
    第3 項、第15條之1 第1 項規定，為輔助之宣告，並參酌相
    對人之生活狀況、與其他共同生活之人間之情感狀況，及輔
    助人之職業、經歷、意見及其與受輔助宣告之人之利害關係
    ，選定關係人王玉琳、范秉璋為相對人之共同輔助人。
五、又依民法第15條之2 第1 項規定，受輔助宣告之人為下列行
    為時，應經輔助人同意；但純獲法律上利益，或依其年齡及
    身分、日常生活所必需者，不在此限：（一）為獨資、合夥
    營業或為法人之負責人；（二）為消費借貸、消費寄託、保
    證、贈與或信託；（三）為訴訟行為；（四）為和解、調解
    、調處或簽訂仲裁契約；（五）為不動產、船舶、航空器、
    汽車或其他重要財產之處分、設定負擔、買賣、租賃或借貸
    ；（六）為遺產分割、遺贈、拋棄繼承權或其他相關權利；
    （七）法院依前條聲請權人或輔助人之聲請，所指定之其他
    行為，附此敘明。
六、依民事訴訟法第608條第1項，裁定如主文。
中    華    民    國    99    年    5     月    31    日
             家事法庭     法  官  李麗萍
以上為正本係照原本作成。
如不服本裁定關於選定輔助人之部分，應於送達後10日內向本院
提出抗告狀，並繳納抗告費新臺幣1,000 元；其餘關於宣告輔助
之部分，不得抗告。
中    華    民    國    99    年    5     月    31    日
                          書記官  曾建和

司法院資訊處製作；財團法人民間司法改革基金會備份。
